【裁判字號】    89,簡上,396
【裁判日期】    900316
【裁判案由】    給付票款
【裁判全文】
臺灣臺中地方法院民事判決  八十九年度簡上字三九六號
    上  訴  人  乙○○
    訴訟代理人  丙○○
    被  上訴人  甲○○
    訴訟代理人  李淵源  律師
右當事人間請求給付票款事件，上訴人對於中華民國八十九年七月二十六日臺灣臺中
地方法院臺中簡易庭八十九年中簡字第一四四二號第一審簡易判決提起上訴，本院判
決如左：
    主      文
上訴駁回。
第二審訴訟費用由上訴人負擔。
    事      實
甲、上訴人方面：
  一、聲明：
    （一）原判決廢棄。
    （二）被上訴人在第一審簡易之訴駁回。
  二、陳述：除與原判決記載相同者，茲引用之外，補稱：
    （一）按「支票固為無因證券，票據債務人不得以自己與發票人或執票人前手間
          所存在之抗辯事由，對抗執票人。然發票人非不得以自己與執票人間所存
          在之抗辯事由對抗執票人，此關票據法第十三條前段反面解釋而自明。本
          件被上訴人主張系爭支票係上訴人因借款而直接簽發被上訴人，但上訴人
          否認收到借款，並謂支票係被上訴人借用等語，而消費借貸，因金錢或其
          他代替物之交付而生效力，民法第四百七十五條定有明文，自應由被上訴
          人就交付借款之事實先負舉證責任，‧‧‧」（參照最高法院七十三年度
          台上字第四０八九號判例）。上訴人雖簽發付款人台中市第四信用合作社
          復興分社，發票日民國八十九年四月三十日，面額新台幣（下同）九十五
          萬元之支票乙張交與被上訴人，以為清償上訴人丈夫向被上訴人及被上訴
          人丈夫共同借款之憑證，惟被上訴人及被上訴人丈夫並未給付上訴人丈夫
          如上開支票所示之金額，而僅給付四十五萬元而已，因此，依前揭判例要
          旨所示，被上訴人就上開金額超過四十五萬元部分，即其餘五十萬元自應
          由被上訴人負舉證證明已有交付上訴人丈夫之責任，以藉明真實。
    （二）被上訴人雖舉證人沈文雄於原審所證稱：伊自八十四年起至八十六年五月
          止在特晟公司擔任經理，兩造及其二人之丈夫均係特晟公司之股東，特晟
          公司於八十五年十月間曾辦理增資，當時因上訴人之夫丙○○沒有錢，於
          八十五年十月二十一日向被上訴人之夫林茂松借五十萬元，由林茂松將該
          筆款項交由伊存入特晟公司在臺灣中小企業銀行烏日分行之帳戶內等情，
          以為借款予上訴人之證明，惟上訴人否認之，蓋上訴人於當時既已沒錢償
          還向被上訴人先前所借之四十五萬元，豈會向被上訴人之夫林茂松借貸系
          爭五十萬元，作為公司增資款項，且被上訴人亦豈會再借予上訴人之夫五
          十萬元呢？殊與常情有違。
    （三）又被上訴人所主張增資之情，並未見被上訴人提出特晟公司增資之決議記
          錄，以明增資是否屬實及上訴人是否同意該增資案，與每人增資多少股總
          計多少錢之真實，再者，亦未見被上訴人提出系爭五十萬元存入特成公司
          在臺灣中小企業銀行烏日分行之證明；縱認被上訴人之夫林茂松將五十萬
          元交由沈文雄存入特成公司在臺灣中小企業銀行烏日分行者，亦難據此證
          明該款項即屬上訴人之夫之增資款。
    （四）此外，上訴人丈夫就被上訴人所請求系爭票款僅收到其中借款四十五萬元
          ，但亦從任職於被上訴人所負責之特晟公司之每月薪水中扣除後，由公司
          帳戶直接匯入被上訴人或被上訴人丈夫林茂松之銀行帳戶，上訴人丈夫已
          清償部分借款總計一十九萬三千九百零五元。至於證人彭貴鳳於原審所證
          稱上訴人丈夫以清償上開金額部分，係按兩造約定週年利率百分之十點二
          五計算之利息等情並非屬實，上訴人否認之，按兩造所約定之利息係依週
          年利率百分之五計算，此觀之被上訴人就本件所請求之利息自明，因而被
          上訴人從上訴人薪水中所扣除部分如逾週年利率百分之五計算之利息，應
          屬清償本金部分，因而，被上訴人請求上訴人給付系爭票款九十五萬元殊
          欠依據且無理由。
    （五）證據均在被上訴人處，上訴人沒有證據提出。
乙、被上訴人方面：
  一、聲明：上訴駁回。
  二、陳述：除與原判決記載相同者，茲引用之外，補稱：
    （一）按票據債務人以其自己與執票人間所為抗辯之事由對抗執票人，固為法之
          所許，惟本件被上訴人係以他人與執票人間所存抗辯之事由對抗執票人之
          上訴人，於法不能謂有據，最高法院四十七年台上字第一六二一號判例著
          有明文。本件上訴人主張之情事，縱為實在，惟此乃上訴人丈夫丙○○與
          被上訴人間之事由，依上開判例意旨，票據債務人之上訴人自不得以他人
          與執票人間所存抗辯事由對抗執票人之被上訴人。
    （二）系爭支票金額超過四十五萬元部分，即其餘五十萬元係因被上訴人、被上
          訴人丈夫林茂松、上訴人、上訴人丈夫丙○○同為股東之特晟公司於八十
          五年十月二十一日辦理增資時，因上訴人丈夫丙○○欠缺資金，為繳納特
          晟公司現金股款而向被上訴人丈夫林茂松所借。
    （三）被上訴人否認上訴人曾經清償十九萬三千九百零五元之借款，上訴人自應
          就清償之事實負舉證責任。
  三、證據：除援用第一審所提證據外，補提台昇會計師事務所查核報告書影本一份
            、委託書影本一份、存摺影本一份等物。
    理      由
一、本件被上訴人起訴主張：被上訴人執有上訴人簽發付款人台中市第四信用合作社
    復興分社、發票日八十九年四月三十日、帳號五四九‧二號、票號ＭＦ0000
    000號、面額九十五萬元之支票一紙，詎被上訴人於八十九年五月二日提示遭
    退票，因本於票據關係，求為命上訴人給付九十五萬元之票款及自八十九年五月
    二日起至清償日止，按年息百分之五計算之法定遲延利息之判決。上訴人則以系
    爭支票係為清償上訴人之夫丙○○向被上訴人及被上訴人之夫林茂松借款之用，
    但上訴人僅收受被上訴人交付之四十五萬元借款部分，其餘五十萬元部分，被上
    訴人並未交付，自應由被上訴人就交付前開五十萬元款項負舉證之責，而被上訴
    人所稱為公司增資而借款等情，上訴人否認之，蓋上訴人經濟狀況不佳，何來餘
    力參與增資？再者，上訴人向被上訴人借貸之四十五萬元款項，上訴人業已自每
    月薪資中扣抵共一十九萬三千九百零五元，應予扣除等語，資為抗辯。被上訴人
    對於上訴人之抗辯，則辯稱：訴外人丙○○非屬系爭支票之前後手，上訴人不得
    以丙○○之抗辯事由據以對抗被上訴人，而系爭票款五十萬元部分，係上訴人之
    夫丙○○因公司增資，資金不足，乃向被上訴人之夫林茂松所貸借，至於上訴人
    主張四十五萬元部分，業經清償部分款項之情，被上訴人否認之，應由上訴人就
    清償之事實負舉證之責等語。
二、被上訴人主張上訴人簽發付款人台中市第四信用合作社復興分社、發票日八十九
    年四月三十日、帳號五四九‧二號、票號ＭＦ0000000號、面額九十五萬
    元之系爭支票一紙，交付被上訴人持有，經被上訴人屆期提示不獲付款，又上訴
    人與上訴人之夫丙○○共同向被上訴人及其夫林茂松借款四十五萬元，四十五萬
    元款項並由被上訴人及其夫林茂松交付丙○○收受無誤等情，業據提出支票影本
    一份、退票理由單影本一份為證，上訴人亦不爭執，自堪信為真實。至於被上訴
    人主張上訴人因特晟公司增資資金不足，乃向被上訴人及其夫林茂松借款五十萬
    元，系爭款項由被上訴人之夫林茂松直接匯入特晟公司帳戶內，再由上訴人簽發
    系爭支票供為借款之擔保等情，提出台昇會計師事務所查核報告書影本一份、委
    託書影本一份、存摺影本一份等物及舉證人沈文雄、彭貴鳳為證，上訴人則否認
    上情，辯稱：否認借貸五十萬元增資款之事，上訴人之夫丙○○並未同意增資，
    亦未收受任何款項，另四十五萬元借款部分，上訴人按月自薪資中扣抵，業經清
    償十九萬三千九百零五元，應予扣除等語。經查：
    （一）按票據行為為不要因行為，苟執票人之取得票據並非出於惡意或詐欺，固
          不因票據行為原因之無效而受影響，惟票據債務人，以自己與執票人間所
          存抗辯之事由對抗執票人，仍非法所不許，此觀票據法第十條之規定即可
          明瞭，最高法院二十七年滬上字第九七號著有判例。被上訴人主張系爭支
          票係因上訴人之夫丙○○向被上訴人先後借款四十五萬元及增資款五十萬
          元，而由上訴人簽發等情，上訴人則辯稱：系爭支票係上訴人所簽發無訛
          ，但上訴人與其夫丙○○僅共同向被上訴人借款四十五萬元，五十萬元增
          資款部分，丙○○並未同意借貸等語，是以，系爭票據關係之原因關係，
          即兩造借貸之事實，究係存在於上訴人與被上訴人之間，抑係上訴人夫妻
          與被上訴人夫妻之間，顯有存疑。惟就被上訴人提出之台昇會計師事務所
          查核報告書中之記載，上訴人與其夫丙○○均為特晟公司之股東，其增資
          額分別為二十五萬元，則本件借貸關係，當係存在於上訴人夫妻與被上訴
          人夫妻之間，是以，上訴人自得前開事由執以對抗被上訴人，合先敘明。
    （二）被上訴人主張系爭支票其中五十萬元部分，係屬增資借貸款等情，業據證
          人沈文雄於原審證稱：「我從民國八十四年底到八十六年五月在特晟公司
          擔任總經理，原告（即被上訴人）、被告（即上訴人）夫妻四人都是特晟
          公司之股東，在八十五年初，我曾跟原告之夫林茂松調錢供公司使用，共
          一百十萬元。八十五年十月間公司有辦理增資，因為被告之夫蘇先生沒有
          錢，在八十五年十月二十一日向林茂松借五十萬元，由我存入臺灣中小企
          銀烏日分行特晟公司之帳戶，後來這筆借款有無清償我則不知情。」等語
          ，而證人彭貴鳳於原審亦證稱：「我是八十四年十二月到八十六年十月在
          特晟公司任會計工作，因工作關係而認識兩造，原告是特晟公司的負責人
          ，被告是業務經理丙○○的太太。（提示系爭支票）這張支票我沒有見過
          ，特晟公司在八十五年十月間有辦理增資，我因請產假是事後才知道，當
          時所有股東都有增資，丙○○是出資五十萬元，之後特晟公司有在丙○○
          之帳戶按月扣款，因為公司成立時丙○○曾向原告之夫林茂松借款四十五
          萬元，之後增資的五十萬元據沈文雄說是林茂松直接匯入五十萬元至特晟
          公司之帳戶，在丙○○薪水中扣款是償還利息，這扣款有經過丙○○同意
          ，丙○○向林茂松借款時並沒有簽發票據。」等語，又被上訴人於本院準
          備程序所提出之台昇會計師事務所查核報告書中亦記載上訴人與其夫蘇雲
          孝分別於八十五年十月二十一日繳納增資股款二十五萬元，此有台昇會計
          師事務所查核報告書影本一份、臺灣銀行存摺影本一份為證，足認上訴人
          與其夫丙○○確有系爭款項之出資，上訴人雖否認同意增資借貸，然查核
          報告書製作之時間為八十五年十月二十二日，時至今日已相隔四年餘，期
          間上訴人均未提出異議，亦未有何詢問質疑之舉動，顯令人生疑，蓋上訴
          人若不同意增資之事，對於特晟公司增資一事，當多所留意關注，以免權
          益遭人侵害，而非置之不理，再者，上訴人簽發系爭支票與被上訴人收受
          後，上訴人之夫丙○○認為五十萬元增資借貸款部分不存在，上訴人或其
          夫丙○○當即對於被上訴人表示異議，而非任令系爭支票屆期提示退票，
          以影響個人之銀行信用，綜觀上情，則上訴人向被上訴人借貸增資款五十
          萬元等情，應堪置信。上訴人空言否認證人沈文雄、彭貴鳳證詞之真實性
          ，並未提出任何具體事證據以資佐證，自難採信。
    （三）按當事人主張有利於己之事實者，就其事實有舉證之責任，民事訴訟法第
          二百七十七條前段定有明文。上訴人主張系爭支票四十五萬元借款部分，
          已經清償十九萬三千九百零五元本金等情，為被上訴人所否認，辯稱：自
          上訴人之夫丙○○薪水帳戶中所預扣之款項，係償付系爭借款之利息，並
          非本金等語，則上訴人已經清償部分本金之事實，自應由上訴人負舉證責
          任。系爭支票關於四十五萬元借款部分，上訴人並未提出任何事證據以說
          明清償之事實，僅泛稱所有證據均在被上訴人手中，而被上訴人前開扣款
          僅係抵付利息之抗辯，業據證人彭貴鳳之證述屬實，則上訴人既未能舉證
          以實其說，自難採信為真實，而被上訴人之抗辯，既屬有據，應堪採信。
    （四）按在票據上簽名者，依票上所載之文義負責，發票人應照支票文義擔保支
          票之支付；又執票人向支票債務人行使追索權時，得請求自為付款提示日
          起之利息，票據法第五條第一項、第一百二十六條、第一百四十四條、第
          一百三十三條定有明文。上訴人簽發系爭支票，自應依票載文義負付款責
          任，被上訴人之主張，洵屬有據，應堪准許。
三、綜上所述，本件被上訴人主張系爭支票係上訴人本於四十五萬元之借貸及五十萬
    元之增資款借貸而簽發等情為可採，上訴人所辯均為無可取。依票據關係之規定
    ，被上訴人自得請求上訴人給付系爭支票款及法定遲延利息。從而，被上訴人本
    於票據關係，請求上訴人給付九十五萬元之票款及自八十九年五月二日付款提示
    日起至清償日止，按年息百分之五計算之遲延利息，為有理由，應予准許。又命
    清償票據上債務之判決，應依職權宣告假執行，民事訴訟法第三百八十九條第一
    項第四款定有明文。是則原審判命上訴人如數給付，並依職權宣告假執行，於法
    並無不合。上訴意旨指摘原判決不當，求予廢棄改判，為無理由，應予駁回其上
    訴。
四、據上論結，本件上訴為無理由，依民事訴訟法第四百三十六條之一第三項、第四
    百四十九條第一項、第七十八條，判決如主文。
中      華      民      國    九十      年      三      月     十六     日
                              臺灣臺中地方法院民事第一庭
~B審判長法  官  王重吉
~B      法  官  廖穗蓁
~B      法  官  巫淑芳
右為正本係照原本作成。
不得上訴。
中      華      民      國    九十      年      三      月     二十一     日
~B書 記 官


司法院資訊處製作；財團法人民間司法改革基金會備份。
